【裁判字號】    97,破抗,13
【裁判日期】    970312
【裁判案由】    宣告破產
【裁判全文】
臺灣高等法院臺中分院民事裁定          97年度破抗字第13號
    抗  告  人  甲○○
上列抗告人因破產宣告事件，對於中華民國96年12月27日臺灣臺
中地方法院96年度破更字第9號所為裁定提起抗告，本院裁定如
下：
    主  文
抗告駁回。
抗告訴訟費用由抗告人負擔。
    理  由
一、抗告意旨略以：抗告人僅是一個可憐的悲苦婦女，因參加傳
    直銷之工作，不擅該行業之經營，導致失敗損失，又遇到損
    友被牽累，才會積欠債務，並非是蓄意奢侈揮霍；且其債務
    多是年息高達20% 的高利貸，累積到現在積欠的利息一個月
    就要超過７萬元，抗告人再怎麼賺，縱使都不吃不喝，也根
    本都不可能付得夠利息，更是一輩子都已不可能還到任何本
    金，早已完全無力償還或支付任何債務。依破產法相關之規
    定及學者學說之見解，抗告人之負債總額已超過其總資產甚
    多，自己符合宣告破產之要件，且有宣告破產之必要，以維
    護其法律上之正當權利，而絕不是不符法律的規定要件。蓋
    抗告人倘有豐厚之財產，又何必悲苦地聲請破產？而其現有
    之財產，扣除具有別除權的部分，而為普通財產尚有價值新
    台幣１５萬餘元以上，亦屬不少，且絕對均為存在，且已經
    是盡最大能力向親友籌措所得，這也是債務人的最大誠意了
    ，也是親友願意幫忙給予的，並非欠款，以組成破產財團，
    支付破產程序所生之費用分配債務。再者，破產制度乃係兼
    為保護債務人及債權人雙方之權益，並非獨偏一方，且亦非
    不准破產，債權人就要得到錢，只是徒增社會災難而已，因
    為「債務」是真的會要人命的! 外國對於破產法級之發展及
    運用，乃甚為蓬勃興盛。即連鄰近的香港或法制落後的中國
    大陸，一年也有數萬件的破產案例，負債超過資產，已未不
    能清償債務之程度，即應予以宣告破產，而勿要「區分貴錢
    」，反以其他無謂之理由駁回平民之請求，使債務人陷於龐
    大債務壓力而一輩子被人逼債之苦境，失去破產制度賦予債
    務人在經濟上重生機會之立法旨意。是以連司法院現在也已
    體認此思潮，而推動立法通過新的破產法 (消費者債務清理
    條例)，確認不要「破產實益」的要件，以擴大該法條適用
    及幫助債務人之機會。且於立法總說明中公然表明：現今實
    務上不准破產之理由，與現代債務清理法制思潮重在給予債
    務人經濟生活重建對機會不符! 而明顯已不同意類似原審的
    駁回理由，並已經是現時的「司法政策」方向。是本件破產
    事件，抗告人所負之債務已超過其資產總額，且確已陷於不
    能清償之困境。而其有財產足以構成破產財團，且能支付相
    關破產程序費用及分配債務，而有破產宣告之法律上實益存
    在，抗告人請求宣告其破產應有理由。而原審法院明知抗告
    人乃是符合法定宣告破產之要件，且現有財產又足以負擔破
    產財團費用，及財團債務，其竟不能持平審認，只以自己主
    觀之立場，橫生不當障礙，遂去符合法定要件應有之法效果
    ，此舉不僅明顯為枉法裁判，更為有損債務人之合法權益，
    殊有未合！原裁定認定抗告人無餘額可供構成破產財團，無
    法清償破產債權，聲請破產無實益，而駁回抗告人聲請，實
    有違誤，請予廢棄云云。
二、按破產，對債務人不能清償債務者，宣告之；破產宣告時屬
    於破產人之一切財產，及將來行使之財產請求權，破產宣告
    後，破產終結前，破產人所取得之財產，為破產財團；財團
    費用及財團債務，應先於破產債權，隨時由破產財團清償之
    ；破產宣告後，如破產財團之財產不敷清償財團費用及財團
    債務時，法院因破產管理人之聲請，應以裁定宣告破產終止
    ，破產法第57條、第82條第1項、第97條、第148條分別定有
    明文。又破產固係對於債務人不能清償債務者宣告之，但法
    院就破產之聲請，以職權為必要調查，如債務人確係無財產
    ，則破產財團即不能構成，無從依破產程序清理債務，參照
    破產法第148條之旨趣，自應依同法第63條，以裁定駁回其
    聲請（司法院院字第1505號解釋、司法院25年院字第1505號
    解釋、最高法院86年台抗字第479號裁定、95年台抗字第618
    號裁定意旨參照）。而上述法條所規定之「財團費用」包括
    ：因破產財團之管理、變價及分配所生之費用；破產債
    權人共同利益所需審判上之費用；破產管理人之報酬；
    破產人及其家屬之必要生活費及喪葬費。而財團債務包括：
    破產管理人關於破產財團所為行為而生之債務；破產管
    理人為破產財團請求履行雙務契約所生之債務，或因破產宣
    告後應履行雙務契約而生之債務；為破產財團無因管理所
    生之債務；因破產財團不當得利所生之債務，此破產法第
    95條、第96條亦有明定。由上規定及說明，破產事件，法院
    依職權為必要調查後，若債務人確係毫無財產，則破產財團
    即不能構成，或破產財團雖勉可組成，然其破產財團之財產
    尚不足清償財團費用及財團債務時，依破產法第148條規定
    之意旨，法院應以無宣告破產實益，而為駁回破產聲請之裁
    定。
三、經查：
  (一)抗告人現有5筆土地，其所有坐落台北市○○區○○段三小
    段208、209地號及台北市○○區○○段四小段41 8、421等
    地號土地，其上設有第一順位30萬元之最高限額抵押權予周
    余秀豊；坐落台中市○區○○段301-2地號土地，其上設有
    第一順位35萬元最高限額抵押權予周振森。按在破產宣告前
    ，對於債務人之財產有質權、抵押權或留置權者，就其財產
    有別除權。有別除權之債權人，不依破產程序而行使其權利
    ，破產法第108條定有明文。準此，前述不動產部分自不得
    列為破產財團供破產債權分配。
  (二)再者，依抗告人現有可作為之破產財團之資產，依其陳述僅
    有現金新台幣156,000元。依抗告人提出之債權人清冊，其
    債權銀行有十二家，抗告人積欠債務合計4,783,474元【含
    14家債權銀行之債權及周余秀豊（120萬元），周振森（35
    萬元）】，則所生之財團費用（含破產管理人之報酬；破產
    財團之管理、變價及分配費用；破產人及其家屬之必要生活
    費）、財團債務等，實非抗告人所稱十五萬六千元元財產所
    能支應。
  (三)又，消費者債務清理條例於民國96年7月11日經總統公布，
    並訂於公布後9個月實施。本條例係為使不幸陷於經濟上困
    境的消費者重建複甦機會，進而保障其生存權，採重建型之
    更生程序及清算型之清算程序雙軌制度，期能兼顧債務人、
    債權人及其他利害關係人之利益。惟本條例訂於公布後9個
    月實施，故本件無本條例適用。
  (四)是縱如抗告人所述其現有財產約值15萬餘元，於扣除上開有
    別除權之債權及應優先償付之破產管理人之報酬及其抗告人
    受破產宣告後其個人必要生活費後，顯已無餘額可供構成破
    產財團，自無法清償破產債權，核與首揭破產制度之本旨不
    合。從而原法院認本件抗告人聲請宣告破產並無實益，應無
    宣告破產徒生耗費之必要，而駁回抗告人所為本件破產宣告
    之聲請，洵無不合。抗告意旨仍執陳詞，指摘原裁定不當而
    求予廢棄，顯無理由，其抗告應予駁回。
四、據上論結，本件抗告為無理由，依破產法第5 條、民事訴訟
    法第495條之1第1項、第449 條第1項、第95條、第78條，裁
    定如主文。
中    華    民    國     97    年    3    月    12    日
                  民事第五庭    審判長法  官  林陳松
                                      法  官  王重吉
                                      法  官  古金男
以上正本係照原本作成。
不得再抗告。
                                      書記官  詹錫朋
中    華    民    國    97    年    3     月    13    日
                                                      Ａ


司法院資訊處製作；財團法人民間司法改革基金會備份。
